臺灣臺中地方法院民事判決　　　　　　　100年度訴字第832號
原　　　告　財政部國有財產局臺灣中區辦事處
法定代理人　廖蘇隆
訴訟代理人　洪嘉鴻律師
複　代理人　鄭晃奇律師
　　　　　　陳志煒
被　　　告　王紫榕
上列當事人間請求拆屋還地等事件，本院於民國100年11月21日
言詞辯論終結，判決如下：
    主      文
被告應將坐落臺中市神岡區○○○段八五之二二地號土地上，如
附圖所示A部分面積一三七平方公尺、B部分面積九三八平方公尺
及C部分面積一○五平方公尺之地上物拆除，並將上開土地返還
原告；及應給付原告新臺幣萬捌仟佰肆拾元，及自民國一百
年五月四日起至清償時止，按年息百分之五計算之利息；暨自民
國一百年三月三十一日起至返還上開土地之日止，按月給付原告
新臺幣陸佰玖拾元。
訴訟費用由被告負擔。
本判決於原告以新臺幣伍拾萬陸仟元為被告供擔保後，得假執
行。
    事實及理由
壹、程序事項：
一、被告經合法通知，未於言詞辯論期日到場，核無民事訴訟法
    第386條各款所列情形，爰依原告之聲請，由其一造辯論而
    為判決。
二、按訴狀送達後，原告不得將原訴變更或追加他訴，但擴張或
    減縮應受判決事項之聲明者，不在此限，民事訴訟法第255
    條第1項第3款定有明文。本件原告提起訴訟，原聲明請求：
    (一)被告應將坐落臺中市神岡區○○○段85-22地號土地上之
    地上物拆除，將土地返還原告；(二)被告應給付原告新臺幣（
    下同）101,880元，及自起訴狀繕本送達之翌日起至清償日
    止，按年息5%計算之利息，並自起訴翌日起至交還上開土地
    之日止，按月給付原告1,698元。嗣因土地測量結果，於民
    國100年10月24日具狀變更聲明為：(一)被告應將坐落臺中市
    神岡區○○○段85-22地號土地上，如附圖所示A部分面積13
    7平方公尺、B部分面積938平方公尺及C部分面積105平方公
    尺之地上物拆除騰空，並將上開土地返還原告；(二)被告應給
    付原告38,340元，及自起訴狀繕本送達之翌日起至清償日止
    ，按年息5%計算之利息，並自100年3月31日起至交還上開聲
    明第1項所示土地之日止，按月給付原告639元，核屬應受判
    決事項聲明之減縮，揆諸上揭規定，應予准許。
貳、實體部分：
一、原告主張：臺中市神岡區○○○段88-25地號土地（下稱系
    爭土地）為原告所管領之國有土地，被告未得系爭土地所有
    權人即中華民國之同意，無權占有系爭土地如附圖所示A、
    B、C部分面積各為137平方公尺、938平方公尺及105平方公
    尺，並於其上建築鐵皮屋、鋪設水泥並堆置雜物，占用系爭
    土地之時間迄今已達5年以上，無法律上原因而受有使用系
    爭土地之利益，並致土地所有權人受有相當於租金之損害，
    爰依民法第767條、第179條規定提起本件訴訟，並聲明：
    (一)被告應將坐落臺中市神岡區○○○段85-22地號土地上，
    如附圖所示A部分面積13 7平方公尺、B部分面積938平方公
    尺及C部分面積105平方公尺之地上物拆除騰空，並將上開土
    地返還原告；(二)被告應給付原告38,340元，及自起訴狀繕本
    送達翌日起至清償日止，按年息5%計算之利息，並自起訴翌
    日即100年3月31日起至交還上開土地之日止，按月給付原告
    639元。(三)願供擔保，請准宣告假執行。
二、被告未於言詞辯論期日到場，亦未提出書狀作何聲明或陳述
    。
三、得心證之理由：
  (一)按國有財產撥給各地國家機關使用者，名義上雖仍為國有，
    實際上即為使用機關行使所有人之權利，故本院對於是類財
    產，向准由管領機關起訴，代國家主張所有權人之權利，最
    高法院著有51年臺上字第2680號判例要旨可資參照。又財政
    部國有財產局臺灣中區辦事處為政府機關之分支機構，就其
    業務範圍內之事項涉訟時，亦有當事人能力，同院51年臺上
    字第2772號亦著有判例要旨可資參照。查，本件系爭土地登
    記為中華民國所有，管理者為原告所屬財政部國有財產局，
    坐落原告轄區，有土地登記謄本在卷可憑，則原告既掌管系
    爭占用土地之管理事項，依上說明，其自得代國家主張所有
    權人之權利，合先敘明。
  (二)復按當事人對於他造主張之事實，於言詞辯論時不爭執者，
    視同自認；當事人對於他造主張之事實，已於相當時期受合
    法之通知，而於言詞辯論期日不到場，亦未提出準備書狀爭
    執者，亦同，民事訴訟法第280條第1項、第3項分別定有明
    文。本件原告主張之上開事實，業據其提出系爭土地登記謄
    本、歷年申報地價謄本、建物登記謄本、國有土地勘（清）
    查表及照片等件為證，且系爭土地遭占用之面積及使用狀況
    ，復經本院於100年8月15日會同臺中市豐原地政事務所測量
    員到場勘驗測量，製有勘驗筆錄、現場照片及臺中市豐原地
    政事務所函送之複丈成果圖附卷可憑，核與原告所述各節相
    符；又被告經本院定相當時期之合法通知，而未於言詞辯論
    期日到場，亦未提出任何書狀爭執，揭諸前開法律規定，被
    告對於原告所主張之前揭事實應視同自認，故堪認原告之主
    張為可採信。
  (三)按所有人對於無權占有或侵奪其所有物者，得請求返還之；
    對於妨害其所有權者，得請求返還之；對於妨害其所有權者
    ，得請求除去之；有妨害其所有權之虞者，得請求防止，民
    法第767條定有明文。本件被告無權占用系爭土地上如附圖
    所示A、B、C部分面積各為137平方公尺、938平方公尺及105
    平方公尺，核如前述。從而，原告本於其為系爭土地之管理
    機關，而行使所有權人之權能，依上開規定，請求被告拆除
    系爭土地如附圖所示A、B、C部分面積各為137平方公尺、93
    8平方公尺及105平方公尺之地上物，並將前開占用之土地返
    還原告，為有理由，應予准許。
  (四)再按依不當得利之法則請求返還不當得利，以無法律上之原
    因而受利益，致他人受有損害為其要件，故其得請求返還之
    範圍，應以對方所受之利益為度，非以請求人所受損害若干
    為準，又無權占有他人土地，可能獲得相當於租金之利益為
    社會通常之觀念，最高法院61年臺上字第1695號著有判例要
    旨可資參照；又無權使用他人土地者，其所受利益，為使用
    本身，而「相當於租金」係原受利益依其性質不能返還時應
    償還之價額。次按建築基地之租金，依土地法第105條準用
    同法第97條第1項規定，以不超過申報價額年息10％為限。
    而所謂土地價額，依土地法施行法第25條規定，係依法定地
    價，即土地所有人依土地法所申報之地價，土地法第148條
    亦有規定。又基地租金之數額，除以基地申報地價為基礎外
    ，尚須斟酌基地之位置，工商業繁榮之程度，承租人利用基
    地之經濟價值及所受利益等項，並與鄰地租金相比較，以為
    決定，並非必達申報總地價年息10%最高額，最高法院68年
    臺上字第3071號亦著有判例要旨可資參照。另按利息、紅利
    、租金、贍養費、退職金及其他一年或不及一年之定期給付
    債權，其各期給付請求權，因五年間不行使而消滅，民法第
    126條亦定有明文。查本件被告占用系爭土地如附圖所示A、
    B、C部分，且無合法權源，其占用土地自受有相當租金之不
    當利益，而原告乃系爭土地之管理機關，已如前述，是原告
    請求被告給付無權占用系爭土地之利益，於法有據。又依卷
    附地價登記謄本記載，系爭土地於96年1月及99年1月之申報
    地價均為每平方公尺65元，是本件原告請求自起訴之日起回
    溯五年之不當得利，每年不得超過每平方公尺6.5元（計算
    式：65元×10%＝6.5元）。另審酌被告占有之系爭土地為公
    有土地，該地地處偏遠，交通不便，且被告之搭建廠房之地
    上物占用系爭土地，並堆置爐渣、廢棄輪胎、塑膠水管等雜
    物於系爭土地上，並將占用土地所搭建之廠房出租予他人使
    用情形，亦據本院到現場勘查屬實，並製有勘驗筆錄及現場
    照片在卷足按，考量當地工商繁華程度，及系爭土地遭占用
    後並出租予他人使用，且系爭土地公告現值為每平方公尺50
    0元，申報地價每平方公尺以65元計算甚為低廉，認原告比
    照系爭土地申報地價每平方公尺65元年息10％計算相當於租
    金之不當得利，尚屬允當。又被告無權占用系爭土地面積共
    計1,180平方公尺（計算式：137＋938＋105＝1,180平方公
    尺），據此計算原告請求被告每年相當於不當得利之租金部
    分，應為每月639元（計算式：65元×1,180平方公尺×10％
    ÷12個月＝639元，元以下四捨五入，下同）。從而，原告
    請求被告自起訴之日即100年3月30日起往前回溯5年，即自
    95年3月31日至100年3月30日止無權占用系爭土地，按被告
    所占用面積計算相當於租金不當得利，共計38,340元（計算
    式：639元×12個月×5年＝38,340元），及自100年3月31日
    起至交還土地時，按月給付原告639元，均屬有據，應予准
    許。
  (五)又本件原告起訴而於100年4月22日寄存送達民事起訴狀繕本
    ，有送達證書在卷可憑，於100年5月3日始生送達效力，則
    原告就前開自95年3月31日起至100年3月30日止5年期間之相
    當於租金之不當得利38,340元部分，請求自起訴狀繕本送達
    被告翌日即100年5月4日起至清償日止，按年息5％計算之法
    定遲延利息，亦無不合，應予准許。
四、綜上所述，原告依據所有物返還請求權及不當得利之法律關
    係，請求被告拆除系爭土地如附圖所示A、B、C部分面積各
    為137平方公尺、938平方公尺及105平方公尺之地上物，並
    將前開占用之土地返還原告，並給付原告38,340元及自起訴
    狀繕本送達翌日即100年5月4日起至清償日止，按年息5％計
    算之利息，及自100年3月31日起至交還土地時，按月給付原
    告639元，為有理由，應予准許。
五、原告陳明願供擔保，聲請宣告假執行，經核並無不核，爰酌
    定相當之擔保金額宣告之。又按所命給付之金額或價額未逾
    500,000元之判決，法院應依職權宣告假執行，民事訴訟法
    第389條第1項第5款固定有明文，惟依該規定宣告假執行者
    ，其金額或價額之計算，應以各個判決所命給付之金額或價
    額為準，於以一訴主張數項標的與「共同訴訟」，其合併判
    決者，應合併計算其金額或價額，以定其得否依職權宣告假
    執行。查本件原告起訴請求被告返還系爭土地如附圖所示A
    、B、C部分，並請求被告給付原告5年之相當於租金之不當
    得利38,340元，其中本判決就原告請求被告給付原告5年之
    相當於租金之不當得利38,340元勝訴部分，雖未逾500,000
    元，但與原告請求返還土地部分合併計算結果，其訴訟標的
    之金額及價額已逾500,000元，自不屬於前開規定法院應依
    職權宣告假執行之範圍，併予敘明。
六、本件事證已臻明確，原告其餘主張及舉證，核與判決結果不
    生影響，爰不逐一論述。
七、訴訟費用負擔之依據：民事訴訟法第78條。
中    華    民    國    100    年    12    月    9    日
                  民事第一庭    法  官  戴博誠
正本係照原本作成。
如對本判決上訴，須於判決送達後20日內向本院提出上訴狀。如
委任律師提起上訴者，應一併繳納上訴審裁判費。
中    華    民    國    100    年    12    月    9    日
                                書記官  何俞瑩